臺灣士林地方法院刑事判決　　　　　　　 95年度訴字第302號
公　訴　人　臺灣士林地方法院檢察署檢察官
被　　　告　丙○○
選任辯護人　范晉魁律師
上列被告因殺人未遂案件，經檢察官提起公訴（95年度偵字第67
號），本院判決如下：
    主  文
本件公訴不受理。
    理  由
一、本件公訴意旨略以：被告丙○○與乙○○係朋友關係，因細
    故生隙，於民國94年10月12日15時許，相約在臺北縣淡水鎮
    ○○街1 之3 號路旁見面後即相互毆打，丙○○竟基於殺人
    之犯意，持預藏之短刀，朝乙○○胸部、上腹部、腰背部揮
    刺，造成乙○○受有氣胸、左下胸穿刺傷2 ×1.5 ×5CM 、
    上腹部穿刺傷1.5 ×1 ×3 CM、腰背部穿刺傷右5.5 ×2 ×
    4 CM；左4 ×2 ×7CM 、頸部擦傷4.5 ×0.2CM 、右臂擦傷
    1.5 ×0.2CM ；2 ×0.2CM 、右拇指擦傷1 ×0.6 CM、脾臟
    破裂全切除及橫隔膜破裂等傷害。嗣於同日18時38分許，丙
    ○○至警局自首，並扣得折疊刀1 把，始悉上情，因認被告
    涉有刑法第271 條第2 項、第1 項之殺人未遂罪嫌。
二、公訴人認被告丙○○涉有殺人未遂罪嫌，無非係以被告關於
    持刀刺告訴人之自白、告訴人乙○○之指訴、證人余賜宏之
    證詞，及馬偕紀念醫院淡水院區診斷證明書、扣案之折疊刀
    等，為其論據。然訊據被告丙○○僅坦承有於前揭時地持刀
    砍傷乙○○之情事，惟堅決否認有何殺人未遂之犯行，辯稱
    ：其並無殺死乙○○之意思等語。經查：
  (一)按刑法上殺人未遂罪與傷害罪之區別，應視加害人有無殺意
    為斷，被害人所受傷害程度，雖不能據為認定有無殺意之唯
    一標準，但加害人下手情形如何，於審究犯意方面，仍不失
    為重要參考資料。故在判斷行為人於行為當時，主觀上是否
    有殺人之故意，即應斟酌其使用之兇器種類、攻擊之部位、
    行為時之態度，並深入觀察行為人與被害人之關係、衝突之
    起因、行為當時所受之刺激、下手力道之輕重、行為時現場
    爭執之時空背景、被害人受傷情形及行為人事後之態度等各
    項因素，綜合加以研析，尚不能僅以行為人有持刀砍傷被害
    人，即認其必有殺人之犯意。
  (二)查被告丙○○於94年10月12日15時許，與告訴人乙○○約在
    臺北縣淡水鎮○○街1 之3 號路旁，被告並攜帶農用掃刀及
    折疊刀各1 把至上述地點，2 人見面後即相互毆打，告訴人
    旋將被告所持掃刀搶下，並將被告推拉至水溝，被告自水溝
    爬出後，即持折疊刀刺向告訴人之腹部、背部等處，造成告
    訴人受有左下胸穿刺傷2 ×1.5 ×5C M、上腹部穿刺傷1.5
    ×1 ×3 CM、腰背部穿刺傷右5.5 ×2 ×4 CM；左4 ×2 ×
    7CM 、脾臟破裂全切除及橫隔膜破裂傷害等情，業據被告自
    承在卷，核與證人即告訴人乙○○及證人甲○○於本院審理
    時證述之情節大致相符（見本院卷第112 至第125 頁、第16
    1 至第182 頁），復有馬偕紀念醫院診斷證明書1 紙在卷可
    稽（見偵查卷第22頁），自堪信為真實。
  (三)證人乙○○證稱：伊與被告情誼良好，認識約8 、9 年之久
    ，被告曾放一只勞力士真錶在朋友處，伊未經被告同意而將
    該錶取走，事後交付一只手錶予被告，被告認為係仿冒的錶
    ，二人因而發生過口角，此後數月雙方即很少聯絡，案發當
    日下午係被告先撥電話聯絡伊，表示毒癮發作，問伊有無海
    洛因，約好要在被告家見面，但伊也沒有海洛因，嗣後當日
    在被告住家附近路上相遇，伊一下車，被告就衝過來打架，
    伊問被告要做什麼，被告說「你要放火燒我家」，伊當時不
    明究理，與被告就打起來，事後才知道原來因為被告誤聽電
    話，以為伊要放火燒被告的家等語（見本院96年8 月27日審
    判筆錄），參諸被告於警詢中亦坦稱：案發前10分鐘左右，
    乙○○說要找渠輸贏，且要放火燒渠忠愛街的家，渠擔心牽
    連到祖父母，就從家裡走出來，到案發地點碰到被告，渠帶
    著農用掃刀及扣案之折疊刀係為防身之用等語（見偵查卷第
    3 頁警詢筆錄），顯見被告與告訴人原來交情匪淺，並無深
    烈之仇恨，僅因上述手錶之過節，以及案發當日被告聽聞乙
    ○○在電話中挑釁及放話要放火燒其住處，而攜帶刀械「防
    身」。被告當日持刀自家中走往山下，在途中遇見尋釁之乙
    ○○由余賜宏駕車前來，果然乙○○見到被告，就下車要與
    乙○○對峙，足見當日係由乙○○在電話中先予挑釁，之後
    由乙○○積極至被告住處附近，乙○○並在見到被告時，即
    下車趨前，足見於被告案發當日接獲乙○○之電話，認為乙
    ○○欲尋釁前來之想法，尚非無由，因此所稱其為「防身」
    而攜刀等語，顯非矯飾之詞，從而被告雖持刀在身，但從上
    述爭端發生之原因及衝突起始之情境審視之，被告係處於守
    勢，其除為防範之意圖而攜帶刀械外，尚乏須置乙○○於死
    之動機。
  (四)被告所攜之農用掃刀，於互毆時，僅使用刀柄之部分當棍子
    操作，並未使用刀鋒部分砍乙○○，其二人爭搶該農用掃刀
    ，僵持中，由余賜宏勸架，其二人均即放手，由余賜宏取走
    該農用掃刀棄置水溝邊，二人隨即徒手互毆扭打，此業據證
    人乙○○、余賜宏證述在卷（見同前審判筆錄及本院96年11
    月19日審判筆錄），觀諸被告上開使用掃刀之方式，顯無持
    掃刀殺人之意，否則豈不以刀刃部分相砍？又於掃刀遭奪下
    之際，明知身上尚攜有折疊刀，卻僅徒手與乙○○互毆，而
    不使用折疊刀，足認被告在此階段並無持刀殺害乙○○之意
    ，甚為明確。接下來二人之互毆過程中，因被告身高、體重
    均不如乙○○高大，乙○○佔身材之優勢，而於扭打中徒手
    將被告打進路旁寬、深均各約2 尺之水溝內，乙○○即欲離
    去，但突見被告眼神不友善，旋又衝過去再毆打被告，此時
    被告從水溝爬起來，才持上開折疊刀刺向乙○○之背部及腹
    部等情，此經乙○○、余賜宏及被告於本院均為相同之陳述
    ，足以認定雙方徒手互毆，被告處於劣勢而遭乙○○打落水
    溝，其爬出水溝乙○○復趨前再行毆打之，此時被告始拿出
    折疊刀刺向乙○○身體多處。據被告陳稱：實在打不贏乙○
    ○，被打得頭有點暈了，才從口袋中拿出折疊刀，想把乙○
    ○推開而已等語，參以乙○○證稱：渠認為被告當時毒癮發
    作等情，被告應係處於被毆打之地步，不敵而欲持刀解圍，
    雖足認其具傷害之犯意，但情急慌亂中是否超越傷害之意，
    而突生殺人之犯意，尚無從遽以認定之。
  (五)被告持以傷人之折疊刀，材質為金屬，刀身全長約18.5公分
    ，其中刀柄長約10公分，刀刃長約8.5 公分，單刃，刀刃鋒
    利，此經檢察官勘驗無訛（見偵查卷第87頁），應認該折疊
    刀足以對人體造成傷害，惟探究被告攻擊乙○○之方式，係
    二人扭打中貼身持刀刺向告訴人之腹部及背部，而該二部位
    雖係人體之器官所在之重要部位，但該等部位所受之穿刺傷
    ，客觀上並未必有致命之危險，參以乙○○所受之數個傷口
    ，其中最深者為7 公分，其餘則為3 至5 公分深不等，衡諸
    前開折疊刀鋒利之刀刃，被告顯非將8.5 公分長之刀刃於每
    一刺入動作均用力深刺到底，是以從被告攻擊之部位及下手
    之力道觀之，亦應對被告為有利之認定，難認其有何致告訴
    人於死之意思。
  (六)告訴人乙○○之脾臟因被告之傷害行為致破裂經切除，是否
    為重傷？依法務部法醫研究所鑑定意見認為：就單純脾臟切
    除術後，主要併發症為併發細菌感染之感受性，以細菌感染
    之現今醫療技術屬可預防性（疫苗之接種）及可治療性（上
    生素之選擇與使用）。脾臟切除後，一般人可享有正常生活
    機能，並無影響身體一般活動及健康，故無法認定有合乎構
    成刑法第10條第4 項第6 款之重傷害之程度，有該所95年11
    月8 日法醫理字第0950004348號函所附之法醫文書審查鑑定
    書1 份在卷可憑，本院參諸臺灣高等法院也有採相同見解者
    （見該院96年上易字第2122號判決），認乙○○脾臟破裂不
    構成重傷害。
三、綜上所述，被告丙○○應僅有傷害乙○○之故意，核其所為
    係犯刑法第277 條第1 項之傷害罪，公訴意旨認其係犯刑法
    第271 條第2 項、第1 項之殺人未遂罪，尚有未洽。又按告
    訴乃論之罪，告訴人於第一審辯論終結前得撤回其告訴，又
    告訴經撤回者，應諭知不受理之判決，刑事訴訟法第238 條
    第1 項、第303 條第3 款分別定有明文，本院認被告係犯刑
    法第277 條第1 項之傷害罪，已如前述，依同法第287 條前
    段之規定，須告訴乃論。茲據告訴人乙○○具狀撤回告訴，
    有刑事撤回告訴狀在卷可稽（見本院卷第87頁），爰依首開
    說明，逕諭知不受理之判決。
據上論斷，應依刑事訴訟法第303 條第3 款，判決如主文。
本案經檢察官吳維雅到庭執行職務。
中　　華　　民　　國　　96　　年　　12　　月　　17　　日
                  刑事第四庭審判長  趙文卿
                            法  官  江翠萍
                            法  官  高雅敏
以上正本證明與原本無異。
如不服本判決，應於收受送達後10日內向本院提出上訴書狀，其
未敘述上訴之理由者並得於提起上訴後20日內向本院補提理由書
（均須按他造當事人之人數附繕本）。
                            書記官  田瑾俐
中　　華　　民　　國　　97　　年　　1　　月　　10　　日
